【裁判字號】    90,台上,1942
【裁判日期】    901101
【裁判案由】    損害賠償
【裁判全文】
最高法院民事判決                                九十年度台上字第一九四二號
    上  訴  人  大宇貨櫃倉儲企業股份有限公司
                              .
    法定代理人  方洋洲
    訴訟代理人  楚曉雯律師
    被 上訴 人  中央產物保險股份有限公司
    法定代理人  黎堅亮
    訴訟代理人  林昇格律師
    複 代理 人  黃維倫律師
右當事人間請求損害賠償事件，上訴人對於中華民國八十九年三月二十八日台灣高等
法院第二審判決（八十八年度保險上更(一)字第一三號），提起上訴，本院判決如左：
    主  文
原判決關於駁回上訴人對命其給付超過新台幣一百五十萬五千零十四元二角本息之上
訴暨該訴訟費用部分廢棄。
右開廢棄部分，被上訴人在第一審之訴駁回。
其他上訴駁回。
廢棄改判部分歷審訴訟費用，由被上訴人負擔；駁回上訴部分第三審訴訟費用，由上
訴人負擔。
    理  由
查被上訴人之法定代理人已於上訴第三審後之民國九十年十月間變更為黎堅亮，有公
司營業執照影本為憑，茲據其聲明承受訴訟，核無不合，合先明。
本件被上訴人主張：訴外人德星瑞迪股份有限公司（下稱德星公司）於八十三年十二
月初自德國進口電腦導軌一批，共計九箱（下稱系爭貨物），並委由訴外人啟洋船務
代理股份有限公司（下稱啟洋公司）負責運送，嗣系爭貨物於同年月七日運抵基隆港
後，即交與上訴人收儲，詎德星公司於同年月十九日委由訴外人五崧捷運股份有限公
司（下稱五崧公司）前往報關提貨時，發現系爭貨物於倉儲期間因受水（雨）濕致損
害，經委請中信海事公證股份有限公司（下稱中信公司）公證後，始悉系爭貨物發生
濕損，乃因存放於上訴人貨櫃場保管所致。伊為系爭貨物之保險人，已依約理賠德星
公司新台幣（下同）一百八十萬零一百三十四元，並受讓其損害賠償請求權等情。爰
本於侵權行為、保險代位及債權讓與之法律關係，求為命上訴人給付一百五十七萬八
千一百三十四元，並自訴狀繕本送達翌日即八十五年五月二十三日起加計法定遲延利
息之判決（被上訴人於第一審請求上訴人給付一百八十萬零一百三十四元本息，超過
一百五十七萬八千一百三十四元本息部分，業經第一審為被上訴人敗訴之判決，被上
訴人對於其敗訴部分未聲明不服）。
上訴人則以：伊於八十二年一月一日已將收儲系爭貨物之倉庫人員及設備全部出租與
亞洲倉儲有限公司（下稱亞洲公司），由亞洲公司實際占有、管理及經營，且系爭貨
物由啟洋公司負責運抵基隆港後，即由啟洋公司直接交與亞洲公司收儲，縱貨櫃管理
人員有何疏失，亦應由亞洲公司負僱用人之連帶賠償責任，與伊無涉。況系爭貨物之
溼損並不能證明係發生於上述存儲期間所致，該貨物亦未至全損等語，資為抗辯。
原審以：被上訴人主張之事實，業據其提出提單二紙、貨物進出倉申請書及運送單各
一份、損害賠償收據一紙等為證。上訴人雖以上開情詞置辯，惟查，本件被上訴人自
八十五年五月間起訴，至八十六年四月九日第一審宣判止，其間將近一年，上訴人均
自稱係自己經營系爭貨物所存放之貨櫃場，迨提起第二審上訴後始提出所謂倉儲合約
等文書改稱早已交由第三人經營云云，顯與其一向之自認情形不符，上訴人既未證明
上開自認與事實不符，又未撤銷自認，突然變更陳述，亦與經驗法則有違，已難信為
真正。且系爭貨物確經運送人啟洋公司交由上訴人保管，再由受貨人德星公司所委託
之報關行五崧公司至上訴人之貨櫃場領貨以通關，有公證報告兩份可證。又亞洲公司
非無自己之章（參被上訴人所提亞洲公司發票），其所有收受、發送系爭貨物之憑證
，竟均蓋用「大宇倉儲股份有限公司進口課」、「大宇貨櫃主任郭廷Ｏ」之章，核與
證人鍾正勇之陳述相符，足認系爭貨物確由上訴人負責收受保管。而證人啟洋公司職
員林銘石、貨櫃部經理唐錦村亦陳稱：啟洋公司與上訴人有倉儲業務來往，八十二年
三月一日亞洲公司代表上訴人簽約，是以亞洲公司的名義為之，契約期限至八十三年
二月，至於上訴人與亞洲公司內部之關係不清楚各等語。則該合約於本件濕損事故發
生時之八十三年十二月間顯然已屆期終止，尚難據此謂係亞洲公司經營。況事故發生
之貨櫃場，其對外營業及倉儲憑證均以上訴人之名義為之，而上訴人與亞洲公司間所
立之協議書自八十一年底簽訂起迄事故時已近兩年，上訴人章戳仍被使用，上訴人豈
有不知之理﹖亦不無表見代理之情形。復參酌事故發生時該上訴人與亞洲公司倉儲合
約早已屆期，可見上訴人對外仍以自己名義經營系爭貨櫃場，而第三人既不清楚上訴
人與亞洲公司間有何經營改組糾紛，適足以證明外觀上已有貨櫃場員工係由上訴人使
用為之服務而受其監督之客觀事實存在，上訴人即應負僱用人之連帶賠償責任。再者
，上訴人與亞洲公司協議書僅約定亞洲公司使用「部分」人員及設備，並未表明上訴
人未參與經營系爭貨櫃場，此觀其第一條記載：「甲方（即上訴人）基於此項原因而
就未來營運方式，必須做必要之調適，藉以安定『員工』生活暨保存未來之生機」甚
明。其第四條更指出：「乙方（即亞洲公司）應負責按月『代付甲方員工』薪資及勞
保費，甲方應繼續依勞基法規定申辦其勞工之勞保。乙方並不因上項代行發放薪資及
代付勞保費之行為，而對甲方員工發生繼受僱傭關係暨承擔其他勞基法上資方責任之
法律效果」。而勞工保險條例第六條並規定：「……左列勞工，應以其雇主……為投
保單位」，勞動基準法第二條第二款規定：「雇主，謂僱用勞工之事業主，……」，
具見系爭貨櫃場及人員仍由上訴人經營，上訴人即係該貨櫃場員工之僱用人而不失為
民法第一百八十八條所稱之僱用人無疑。另查，上訴人提出所謂亞洲公司按期開與其
用以支付租金之發票七紙，姑不論該發票係上訴人所簽發，而非亞洲公司，且發票記
載之品名為裝卸費，並非「租金」，均與上訴人之主張不符，自不得逕以該等發票，
即憑空臆斷當時上訴人與亞洲公司之租賃契約仍然存續，亦不足據以認定亞洲公司為
對外經營之人。其次，上訴人陳稱：系爭貨物進場時，是以整個貨櫃進場……等語，
堪認系爭貨物係整批裝置於鋼製貨櫃中，並交付給上訴人貨櫃保管場，並由上訴人拆
櫃甚明。而依上開公證報告ＨＬＬ－九五○三○九，中文譯本第三頁及該公證報告編
號ＨＬＬ－九五○三一○，中文譯本第二頁所載，系爭置於貨櫃之貨物於進場時係無
破損，而於海上運送途中，即無發生溼損之可能，亦屬無疑。再系爭貨物為進口貨物
，為被上訴人公司委託五崧公司予以報關提領，五崧公司於八十三年十二月二十一日
在新竹科學園區內保稅倉庫提貨時，發現貨物有異，即開立二份貨物進出倉申請書及
運送單與德星公司，該單據載明「除ＤＳ110568,103965外5ＣＡＳ有破損狀況，破損
嚴重且遭雨淋」、「3 ＣＡＳ全數有破損。破損嚴重且遭雨淋」，不惟與上開中信公
司公證報告ＨＬＬ－九五○三○九之譯本及公證報告號碼ＨＬＬ－九五○三一○之中
譯本所載內容相符，並依證人即倉庫管理人員鍾正勇之證言以觀，足證系爭貨物外包
之貨櫃係由上訴人拆櫃，因貨物長度過長，無法進入倉庫，上訴人只好將系爭貨物置
於倉庫外之貨（遮雨）棚下，惟該貨棚已遭吹毀，是五崧公司代貨主前往領貨時，發
現貨物破損嚴重並遭雨淋，即開立上開貨物進出倉申請書及運送單與德星公司，是系
爭貨品確係於上訴人持有中受損，至為灼然。上訴人上開抗辯，要非足採。又系爭貨
物確已無價值而為全損之情，業據證人即德星公司職員李碧泰及證人即被上訴人公司
承辦系爭業務沈逸嵐證稱屬實，與上開ＨＬＬ－九五○三○九及ＨＬＬ－九五○三一
○之公證報告之中譯本第三頁所載相符，再被上訴人已將上開全部喪失效用之導軌以
二十二萬二千元廢鐵價值出賣與訴外人新望國際實業有限公司之情，亦有收據一紙附
卷可稽，是上訴人辯稱：系爭貨品尚未至全損情形云云，亦非可取。按系爭受損導軌
一公尺導軌單價為德國馬克一百二十六點三○元，折合新台幣為二千一百二十三元，
有發票一紙附卷足按，而系爭導軌於八十三年十二月間進口時，同類產品於市場上價
格每一公尺為新台幣四千九百七十五元之情，亦有衡乙機械工業股份有限公司之統一
發票一紙可按，該統一發票上記載「0000-000-0000組（即二公尺）單價為新台幣九
千九百五十元」，可見系爭導軌市價高於發票上價格。而依上開ＨＬＬ－九五○三○
九公證報告可知系爭六箱導軌損害額為五萬四千七百六十六點八四馬克，系爭ＨＬＬ
－九五○三一○公證報告可知系爭三箱導軌受損額為三萬八千八百八十九點零三馬克
，兩者加計為九萬三千六百五十五點八七馬克，依起訴時一馬克兌換新台幣之匯率為
一比十八點四四，本件損害額為一百八十九萬九千七百十五點六元（其計算如後：93
655.87馬克×18.44=新台幣1,899,715.6 元），今被上訴人以發票上金額，折算為一
百八十萬零一百三十四元，為本件請求金額，惟查被上訴人將上開喪失效用之導軌以
二十二萬二千元已出賣與新望國際實業有限公司，自應減去該金額，上訴人應賠償被
上訴人一百五十七萬八千一百三十四元，方屬合理，逾此數額之請求，為無理由。從
而，被上訴人基於保險代位、債權讓與及侵權行為之法律關係，請求上訴人給付一百
五十七萬八千一百三十四元本息，應予准許云云，爰將第一審所為命上訴人給付一百
五十七萬八千一百三十四元本息之判決予以維持，駁回上訴人該部分之上訴。
一關於廢棄改判部分（即原判決關於駁回上訴人對命其給付超過一百五十萬五千零十
四元二角本息〔即七萬三千一百十九元八角本息〕之上訴部分）：
查原審既認定系爭導軌之受損額為九萬三千六百五十五點八七馬克，並以十八點四四
元匯率折算新台幣，二者相乘應為新台幣一百七十二萬七千零十四元二角，而非一百
八十九萬九千七百十五元六角，則該數額經扣除系爭導軌售與他人二十二萬二千元後
之一百五十萬五千零十四元二角，始為本件被上訴人所得請求賠償之數額，於該部分
本息範圍內，被上訴人自得據以請求。原審誤算該導軌受損額為一百八十九萬九千七
百十五元六角，並以發票上金額折算為一百八十萬零一百三十四元，扣除售與他人二
十二萬二千元之殘餘價值，因而命上訴人給付一百五十七萬八千一百三十四元本息，
該超過上開一百五十萬五千零十四元二角本息部分，於法自有未合。上訴論旨，指摘
原判決關此部分違背法令，求予廢棄，非無理由。應由本院本於原審上開確定之事實
，自為判決，駁回被上訴人該部分在第一審之訴，以資適法。
二關於駁回上訴部分（即原判決關於駁回上訴人對命其給付一百五十萬五千零十四元
二角本息之上訴部分）：
原審就此部分本於上述理由並說明上訴人其餘攻擊防禦方法為不足採及不予審酌之意
見，因而為上訴人敗訴之判決，經核於法並無違誤。又上訴人於第一審係自認大宇貨
櫃場由其所經營（見一審卷一五二頁正面、二二六頁反面），而非不爭執，已無於第
二審追復陳述之問題，如欲撤銷其自認，自應依民事訴訟法第二百七十九條第三項之
規定為之，原審認其撤銷自認不符合上開規定，於法委無不合。上訴論旨，仍就原審
取捨證據、認定事實之職權行使及其他與判決基礎無涉之理由指摘原判決關此部分違
背法令，求予廢棄，非有理由。
據上論結，本件上訴一部為有理由，一部為無理由。依民事訴訟法第四百七十七條第
一項、第四百七十九條第一款、第四百八十一條、第四百四十九條第一項、第七十八
條，判決如主文。
中      華      民      國     九十     年      十一    月      一      日
                              最高法院民事第五庭
                                  審判長法官  顏  南  全
                                        法官  蘇  達  志
                                        法官  許  澍  林
                                        法官  陳  碧  玉
                                        法官  葉  勝  利
      右正本證明與原本無異
                                              書  記  官
中      華      民      國     九十     年     十一     月     十三     日
                                                                        ｖ


司法院資訊處製作；財團法人民間司法改革基金會備份。
